ACORDAO-COMPLETO-2410694

ACÓRDÃO 12343/2020 ATA 39/2020 - PRIMEIRA CÂMARA

VISTOS, relatados e discutidos estes autos de tomada de contas especial instaurada pelo Fundo Nacional de Desenvolvimento da Educação (FNDE) em desfavor do Sr. Reginaldo dos Santos Quinta, ex-Prefeito do Município de Presidente Kennedy/ES (gestão 2009-2012) , em decorrência da reprovação da prestação de contas dos recursos aplicados no âmbito do Pnate/2011,
ACORDAM os Ministros do Tribunal de Contas da União, reunidos em sessão da Primeira Câmara, em:
9.1. julgar regulares com ressalva as contas do Sr. Reginaldo dos Santos Quinta, com fundamento nos arts. 1º, inciso I, 16, inciso II, 18 e 23, inciso II, da Lei 8.443/1992 c/c os arts. 208 e 214, inciso II, do Regimento Interno, dando-lhe quitação; 
9.2. dar ciência deste Acórdão ao responsável e ao FNDE.

Tomada de Contas Especial relativa a recursos repassados à Prefeitura Municipal de Presidente Kennedy/ES, na modalidade fundo a fundo, a conta do Programa Nacional de Transporte do Escolar (PNATE), no exercício de 2011.

Primeira Câmara

Prefeitura Municipal de Presidente Kennedy/ES.

3. Responsável: Reginaldo dos Santos Quinta, ex-Prefeito (CPF XXX.481.277-XX).

13.1. Ministros presentes: Walton Alencar Rodrigues (Presidente), Benjamin Zymler e Bruno Dantas.
13.2. Ministro-Substituto convocado: Marcos Bemquerer Costa.
13.3. Ministros-Substitutos presentes: Augusto Sherman Cavalcanti (Relator) e Weder de Oliveira.

AUGUSTO SHERMAN

Adoto, como relatório, a instrução da Secex/TCE, endossada pelos dirigentes da unidade, e o parecer discordante do MP/TCU (peças 34/37) .
I - INSTRUÇÃO DA SECEX/TCE
"Trata-se de tomada de contas especial instaurada pelo Fundo Nacional de Desenvolvimento da Educação - FNDE, em desfavor do Sr. Reginaldo dos Santos Quinta (CPF XXX.481.277-XX) , Prefeito Municipal de Presidente Kennedy/ES na gestão 2009/2012, em razão do não encaminhamento da documentação exigida para a prestação de contas dos recursos do PNATE/2011 (ausência do Parecer Conclusivo do Conselho de Acompanhamento e Controle Social - CACS, dentre outras) .
HISTÓRICO
2.	   Por conta do PNATE, cujo objeto era a 'transferência, em caráter suplementar, aos estados, ao Distrito Federal e aos municípios, de recursos financeiros destinados a custear a oferta de transporte escolar aos alunos educação básica pública, residentes em área rural, com o objetivo de garantir o acesso à educação', foram liberados, no exercício de 2011, os valores abaixo relacionados, no montante de R$ 238.832,64, conforme relação de Ordens Bancárias presentes na Peça 28:
	Valor (R$) 
	Data

	26.536,96
	31/3/2011

	26.536,96
	29/4/2011

	26.536,96
	31/5/2011

	26.536,96
	1º/7/2011

	26.536,96
	29/7/2011

	26.536,96
	1º/9/2011

	26.536,96
	30/9/2011

	26.536,96
	31/10/2011

	26.536,96
	30/11/2011

3.	A prestação de contas dos recursos repassados foi enviada em 30/10/2012 (Peça 1, p. 112-127) e reprovada, consoante Parecer nº 1530/2016-DAESP/COPRA/CGCAP/DIFIN/FNDE (Peça 1, p. 134-138) , ante a ocorrência das seguintes irregularidades:
a) constam no extrato bancário da conta específica do PNATE (Banco do Brasil, Agência 3688-9, Conta Corrente 6958-2) , pagamentos não comprovadamente gastos com o objeto do Programa, no montante de R$ 6.859,21, rompendo o nexo de causalidade com a despesa realizada, contrariando o disposto na alínea 'd', inciso I, art. 15, da Resolução CD/FNDE nº 12, de 17 de março de 2011;
b) não foram apresentados os extratos bancários da conta de aplicação financeira, apesar de ter sido destacado pelo órgão que foi constatada a aplicação dos recursos no exercício de 2011;
c) não foi encaminhado o Parecer Conclusivo do Conselho de Acompanhamento e Controle Social - CACS, conforme dispõe o parágrafo único, art. 16, da Resolução CD/FNDE n. 12/2011, impossibilitando atestar a boa e regular aplicação dos recursos no objeto do programa.
4.	Além disso, foi juntada àqueles autos cópia do Relatório de Fiscalização n° 38013 (Peça 1, p. 38-110) , resultado de vistoria 'in loco' realizada pela Controladoria Geral da União (CGU) no Município de Presidente Kennedy/ES, no período de 11 a 28/3/2013, para verificar a regularidade da aplicação dos recursos transferidos, em atendimento à 38ª Etapa de Programas de Fiscalização a partir de Sorteios Públicos.
5.	Segundo o citado Relatório, relativamente ao PNATE/2011 (Peça 1, p. 76-80) , constatou-se as irregularidades/impropriedades abaixo descritas:
a) Deficiências na fiscalização da execução do contrato de transporte escolar: Contrato nº 0209/2009, com a empresa Costa Sul Transporte e Turismo Ltda., no valor de R$ 1.478.415,40, tendo como origem o Pregão Presencial nº 036/2009, abrangendo os exercícios de 2009 a 2012:
- Ausência de relatórios mensais de fiscalização comprovando o serviço efetivamente prestado;
- Descrição insuficiente dos serviços especificados nas notas fiscais (ausência da identificação das rotas atendidas no mês e da relação dos veículos efetivamente utilizados por rota no mês do serviço prestado) ;
- As notas fiscais apresentadas pela empresa contratada não permitem verificar quais foram os veículos utilizados no transporte escolar, havendo apenas a informação da quilometragem percorrida por número de veículos, sem a discriminação dos mesmos;
- Ausência da relação mensal dos funcionários que deveriam acompanhar diariamente os alunos;
b) Documentação irregular dos condutores utilizados para o transporte de alunos;
c) Ausência de controle do itinerário dos veículos contratados para o transporte escolar no município.
6. 	Observa-se que o valor impugnado no Parecer nº 1530/2016-DAESP/COPRA/CGCAP/DIFIN/FNDE - R$ 289.232,60, foi superior ao montante repassado por conta do PNATE/2011 - R$ 238.832,64, tendo sido acrescidos os valores de R$ 49.410,62, relativo ao saldo do exercício anterior, e R$ 1.435,44, relativo aos rendimentos da aplicação dos recursos.
7.	Por meio dos Ofícios nº s 22236 e 22239/2016/Daesp/Copra/Cgcap/Difin-FNDE (Peça 1, p. 139-142) , o FNDE notificou o Sr. Reginaldo dos Santos Quinta e a prefeita que o sucedeu, Sra. Amanda Quinta Rangel, que recebeu a correspondência em 25/10/2016 (Peça 1, p. 143) . Já o ofício encaminhado ao ex-gestor retornou por 'endereço insuficiente', o que ensejou a publicação do Edital nº 71, publicado no DOU de 14/11/2016 (Peça 1, p. 145-148) .
8.	Registre-se que houve uma incorreção no valor do débito indicado nos Ofícios acima, tendo constado R$ 189.072,44, ao invés de R$ 289.232,60. Levando-se em consideração, porém, o princípio do formalismo moderado incidente nos processos de tomada de contas especial, tal incorreção pode ser relevada, desde que devidamente corrigida no âmbito do TCU, não implicando assim em qualquer prejuízo para as partes, para o interesse público e para a busca da verdade material.
9.     Diante do não saneamento das irregularidades apontadas e da não devolução dos recursos, instaurou-se a Tomada de Contas Especial. No Relatório de Tomada de Contas Especial nº 85/2017-DIREC/COTCE/CGCAP/DIFIN-FNDE/MEC (Peça 1, p. 149-157) conclui-se que o prejuízo importaria em 100% do valor dos recursos repassados, imputando-se a responsabilidade ao Sr. Reginaldo dos Santos Quinta, Prefeito Municipal de Presidente Kennedy/ES na gestão 2009/2012, em razão do não encaminhamento da documentação exigida para a prestação de contas dos recursos do PNATE/2011 (ausência do Parecer Conclusivo do Conselho de Acompanhamento e Controle Social - CACS, dentre outras) .
10.	O Relatório de Auditoria nº 596/2017 da Controladoria Geral da União (Peça 1, p. 6-9) também chegou às mesmas conclusões. Após serem emitidos o Certificado de Auditoria, o Parecer do Dirigente e o Pronunciamento Ministerial (Peça 1, p. 10, 12 e 3) , o processo foi remetido a esse Tribunal.
11.	Na instrução inicial (Peça 7) , analisando-se os documentos nos autos, concluiu-se pela necessidade de realização da citação e da audiência do Sr. Reginaldo dos Santos Quinta, Prefeito Municipal de Presidente Kennedy/ES na gestão 2009/2012, nestes termos:
a) realizar a citação do Sr. Reginaldo dos Santos Quinta (CPF XXX.481.277-XX) , com fundamento nos arts. 10, § 1º, e 12, incisos I e II, da Lei 8.443/1992 c/c o art. 202, incisos I e II, do RI/TCU, para, no prazo de quinze dias, apresentar alegações de defesa quanto à irregularidade detalhada a seguir: 
i) Irregularidade: - Não encaminhamento da documentação exigida para a prestação de contas dos recursos do PNATE/2011 (ausência do Parecer Conclusivo do Conselho de Acompanhamento e Controle Social - CACS, conforme dispõe o parágrafo único, art. 16, da Resolução CD/FNDE n. 12/2011, impossibilitando a comprovação da boa e regular aplicação dos recursos transferidos no objeto do programa e do alcance dos resultados) ; 
ii) Conduta: não encaminhar a documentação exigida para a prestação de contas dos recursos do PNATE/2011, contrariando a Resolução FNDE/CD nº 12, de 17/3/2011; 
iii) Dispositivos violados: Resolução FNDE/CD nº 12/2011 e Lei 8.666/1993; 
e/ou recolher aos cofres do FNDE as quantias abaixo indicadas, referente à irregularidade e à conduta de que trata o item 19, alínea 'a', atualizadas monetariamente a partir das respectivas datas até o efetivo recolhimento, abatendo-se na oportunidade as quantias eventualmente ressarcidas, na forma da legislação em vigor.
Débito: PNATE/2011
	Valor (R$) 
	Data

	37.321,20
	14/1/2011

	10.646,50
	11/3/2011

	19.780,88
	7/4/2011

	150,66
	12/4/2011

	6.694,83
	15/4/2011

	9.816,07
	5/5/2011

	2.660,31
	6/5/2011

	36.754,31
	10/6/2011

	996,95
	13/6/2011

	30.601,36
	12/7/2011

	17.820,00
	11/8/2011

	2.100,00
	12/8/2011

	6.700,00
	17/8/2011

	79.489,43
	24/11/2011

	27.700,00
	15/12/2011

		Valor atualizado do débito em 12/6/2018: R$ 434.722,58.
	b) informar o responsável de que, caso venha a ser condenado pelo Tribunal, o débito ora apurado será acrescido de juros de mora, nos termos do § 1º do art. 202 do RI/TCU;
c) esclarecer ao responsável que o recolhimento tempestivo do débito somente saneará o processo caso seja reconhecida a sua boa-fé e não se constate outra irregularidade nas contas, nos termos do art. 12, inciso VI, da Resolução-TCU 170/2004;
	d) realizar a audiência do Sr. Reginaldo dos Santos Quinta (CPF XXX.481.277-XX) , prefeito do Município de Presidente Kennedy/ES na gestão 2009/2012, com fundamento nos arts. 10, § 1º, e 12, incisos I e III, da Lei 8.443/1992 c/c o art. 202, incisos I e III, do RI/TCU, para no prazo de quinze dias, apresentar razões de justificativa quanto às irregularidades detalhadas a seguir:
i)  Irregularidade: Deficiências na fiscalização da execução do contrato de transporte escolar - Contrato nº 0209/2009, com a empresa Costa Sul Transporte e Turismo Ltda., no valor de R$ 1.478.415,40, tendo como origem o Pregão Presencial nº 036/2009, constatadas no Relatório de Fiscalização nº 38013/2013, da Controladoria-Geral da União - CGU:
- Ausência de relatórios mensais de fiscalização comprovando o serviço efetivamente prestado;
- Descrição insuficiente dos serviços especificados nas notas fiscais (ausência da identificação das rotas atendidas no mês e da relação dos veículos efetivamente utilizados por rota no mês do serviço prestado) ;
- As notas fiscais apresentadas pela empresa contratada não permitem verificar quais foram os veículos utilizados no transporte escolar, havendo apenas a informação da quilometragem percorrida por número de veículos, sem a discriminação dos mesmos;
- Ausência da relação mensal dos funcionários que deveriam acompanhar diariamente os alunos;
- Documentação irregular dos condutores supostamente utilizados para o transporte de alunos;
- Ausência de controle do itinerário dos veículos contratados para o transporte escolar no município.
ii)  Conduta: não fiscalizar corretamente a execução do contrato de transporte escolar - Contrato nº 0209/2009, com a empresa Costa Sul Transporte e Turismo Ltda., contrariando a Resolução FNDE/CD nº 12, de 17/3/2011, e a Lei 8.666/1993, quando deveria utilizar os recursos na forma prevista nos normativos;
iii)  Dispositivos violados: Resolução FNDE/CD nº 12/2011 e Lei 8.666/1993;
e) encaminhar cópia da presente instrução ao responsável, a fim de subsidiar a apresentação de suas alegações de defesa e/ou razões de justificativa;
f) esclarecer ao responsável, em obediência ao art. 12, § 3º, da Lei 8.443/1992, e ao art. 12, inciso VII, da Resolução TCU 170/2004, que o não atendimento à citação ou à audiência implicará revelia, para todos os efeitos, dando-se prosseguimento ao processo.
12.	Em cumprimento ao pronunciamento da Unidade (Peça 9) , foi efetuada a citação/audiência do Sr. Reginaldo dos Santos Quinta, nos moldes adiante: 
	Ofício
	Data de Recebimento do Ofício
	Nome do Recebedor do Ofício
	Observação
	Fim do Prazo para Defesa

	701/2018-TCU/Secex-TCE (Peça 10) , de 30/7/2018
	Devolvido (vide AR de Peça 11) 
	-
	Ofício devolvido por não existir o número indicado 
	-

	2890/2018-TCU/Secex-TCE (Peça 13) , de 9/11/2018
	-
	-
	-
	-

	2889/2018-TCU/Secex-TCE (Peça 13) , de 9/11/2018
	11/12/2018 (vide AR de Peça 17) 
	Jadir Quinto
	Ofício recebido no endereço do responsável, conforme pesquisa no sistema da Receita Federal (Peça 12) 
	27/12/2018

	2888/2018-TCU/Secex-TCE (Peça 13) , de 9/11/2018
	11/12/2018 (vide AR de Peça 16) 
	Jadir Quinto
	Ofício recebido no endereço do responsável, conforme pesquisa no sistema da Receita Federal (Peça 12) 
	  27/12/2018

13.	Em 7/2/2019, o responsável apresentou, através de advogado legalmente constituído, suas alegações de defesa/razões de justificativa, presentes na Peça 20, a seguir analisadas.
EXAME TÉCNICO
14.	Alegou o Sr. Reginaldo dos Santos Quinta, em sua defesa, em síntese, os argumentos abaixo transcritos:
14.1.	Quanto à ausência da documentação exigida para a prestação de contas dos recursos do PNATE/2011 - Parecer Conclusivo do Conselho de Acompanhamento e Controle Social - CACS, informou que o referido Parecer foi remetido ao FNDE em 25/10/2017, conforme recibo por ele juntado à sua defesa, lembrando ainda que o mesmo se encontra disponível no site do FNDE.
14.2.	Quanto às irregularidades apontadas no Relatório nº 38013/2013, da CGU (deficiências na fiscalização da execução do Contrato nº 0209/2009, referente ao transporte escolar) , argumentou tratar-se de 'deslizes de natureza formal que não comprometem ou negam validade à Prestação de Contas apresentada', afirmando que a contratação observou todos os requisitos da Lei 8666/93 e que a liquidação das despesas cumpriu rigorosamente o disposto na Lei 4.320/64, tendo o serviço contratado sido atendido na forma ajustada.
14.3. 	Observou que as Notas Fiscais emitidas e liquidadas eram referentes ao Contrato 209/2009, tendo como objeto o transporte escolar, com recursos oriundos do FNDE/PNATE, estando vinculadas, por força do próprio Contrato, ao cumprimento das rotas previstas nesse ajuste. Assim, ao validar a Nota Fiscal emitida pela empresa contratada, o fiscal atestava o cumprimento do objeto contratado, a saber, o atendimento à rota fixada no Contrato e que atendia à demanda escolar, posto que o Contrato já definia o tipo de veículo a ser empregado nesse transporte. Assim, ao liquidar a despesa, assinando a Nota Fiscal, o agente responsável atestava o cumprimento, pela empresa, das obrigações fixadas contratualmente, prestando-se esse Ateste a suprir o 'Relatório' demandado pela Auditoria.
14.4.	Quanto à ausência da relação mensal dos funcionários que deveriam acompanhar diariamente os alunos - cujo caráter, afirma, é meramente formal - não se prestaria 'sequer como indicativo que o acompanhamento dos alunos (nos casos em que tal exigência é requerida) não era feito'; informou, entretanto, que a Administração Municipal, considerada a sensibilidade da matéria, envolvendo crianças e jovens, sempre fez o acompanhamento do transporte dos mesmos com o maior cuidado; por fim, quanto à documentação irregular dos condutores supostamente utilizados para o transporte dos alunos, reconheceu tratar-se de 'ponto importante que, não obstante não negar a realização do transporte, deixa de atender requisito legal e que, em tendo ocorrido, reflete uma falha no processo de fiscalização'.
15.	Por outro lado, alegou que impor o ressarcimento dos recursos ao ex-gestor seria o mesmo que afirmar que 'o transporte escolar não foi realizado' o que é absurdo, posto que as Notas Fiscais atestando a liquidação das despesas fazem prova cabal de que esse serviço foi prestado, na forma contratada à empresa. Desse modo, a restituição desse valor levaria à situação esdrúxula do ex-Prefeito Municipal estar custeando o transporte escolar municipal no valor da parcela repassada pelo FNDE/PNATE, em virtude da ausência de uma peça formal, declaratória quanto à correção dos serviços prestados no transporte escolar, que não teria o condão de negar a realização do transporte nas condições ajustadas. Reafirmou que os recursos foram integralmente utilizados para atendimento ao objeto a que se destinavam, a saber, a contratação do transporte escolar, sua realização, liquidação e pagamento, sendo o benefício ao Município flagrante e, persistindo o entendimento trazido nos autos quanto à restituição dos valores repassados, caberia ao beneficiário - no caso o Município - promover essa restituição, nunca o gestor que os aplicou dentro do objeto previsto.
16.	Esclareceu ele, ainda, que foi afastado do cargo de Prefeito Municipal em 19/4/2012, sendo substituído pelo Presidente da Câmara Municipal, com a posterior nomeação de Interventor para o Município, o qual assumiu em julho de 2012 até o final daquele ano, e que a prestação de contas do PNATE/2011 foi enviada ao FNDE em 30/10/2012, portanto não foi ele que a apresentou, não lhe podendo ser imputada a falta de algum documento na mesma.
17.	Anexou o recibo do envio do Parecer Conclusivo do Conselho de Acompanhamento e Controle Social, em 25/10/2017 pela Presidente do CACS, e do próprio Parecer, que concluiu pela aprovação da prestação de contas do PNATE/2011 (Peça 20, p. 20-25) .
18.	Ante as informações/documentos trazidos, consultou-se o SIGPC, constatando-se que a situação da prestação de contas dos recursos do PNATE/2011, repassados ao Município de Presidente Kennedy/ES, era 'aguardando análise - adimplente' (Peça 21) , confirmando as alegações do responsável. Verificou-se, portanto, que o processo não estava em condições de prosseguimento sem que fosse feito o saneamento dos autos com relação a informações referentes à prestação de contas apresentada intempestivamente, porém anterior à citação válida do presente feito.
19. 	Sobre o assunto, o Acórdão 1580/2008-TCU-Primeira Câmara, relator Min. Marcos Bemquerer, em seu item 9.1, deu nova redação à determinação emanada no item 9.4 do Acórdão 430/2008-TCU-Primeira Câmara, nos seguintes termos:
'9.4. determinar ao Fundo Nacional de Desenvolvimento da Educação - FNDE que se abstenha de aprovar prestação de contas apresentada por responsável após encaminhamento da tomada de contas especial ao TCU, submetendo novos documentos eventualmente recebidos à Corte de Contas, com manifestação conclusiva quanto à pertinência deles e suficiência para justificar as irregularidades ensejadoras da instauração da tomada de contas especial, ficando reservado exclusivamente ao TCU deliberar quanto ao mérito das contas.'; 
20.	Desse modo, propôs-se, na última instrução técnica (Peça 22) , diligência ao FNDE, nestes termos:
24.1. 	Realizar diligência, com fundamento nos arts. 10, § 1º, e 11 da Lei 8.443/1992 c/c o art. 157 do RI/TCU, ao Fundo Nacional de Desenvolvimento da Educação, para que, no prazo de trinta dias, sejam encaminhados os seguintes documentos e informações com vistas ao saneamento e subsídio na análise da prestação de contas intempestivamente complementada pela Sra. Viviane de Almeida Terra Rainha, Presidente do Conselho de Acompanhamento e Controle Social - CACS, do Município de Presidente Kennedy/ES, sobre o Programa Nacional de Apoio ao Transporte Escolar - PNATE, em 2011, Processo original 23034.006982/2017-16:
24.1.1. Cópia de Nota Técnica a ser expedida em face da complementação da prestação de contas do Programa Nacional de Apoio ao Transporte Escolar - PNATE, no exercício de 2011, do Município de Presidente Kennedy/ES, mediante o envio, em 25/10/2017, da documentação exigida para a prestação de contas dos referidos recursos - Parecer Conclusivo do Conselho de Acompanhamento e Controle Social - CACS;
24.1.2. Informações sobre a pertinência e a possibilidade de os documentos oferecidos servirem de subsídio ao exame de mérito por parte do TCU;
24.2. 	Esclarecer que o não atendimento, no prazo fixado, sem causa justificada, a diligência do Relator, pode ensejar, com fundamento no art. 58, inciso IV, da Lei 8.443/1992, a aplicação da multa do referido art. 58. 
21.	Em cumprimento ao despacho proferido pelo Relator, Ministro-Substituto Augusto Sherman Cavalcanti (Peça 25) , foi realizada diligência junto ao Presidente do FNDE, através do Ofício nº 4503/2019-TCU/Secex-TCE, de 24/6/2019, recebido em 2/7/2019 (Peças 26 e 27) , tendo sido enviada, em resposta, mediante Ofício nº 26255/2019/Controle-Cgame/Cgame/Dirae-FNDE, cópia do Parecer de Execução Física n° 232/2019/COATE/CGAME/DIRAE (Peça 28) .
22.	Referido Parecer sugeriu a aprovação com ressalvas da prestação de contas do PNATE/2011, como segue abaixo:
'4.1. Tendo em vista o disposto neste Parecer e considerando que a execução do Programa não atendeu à totalidade dos dispositivos técnicos estabelecidos pela Resolução CD/FNDE n. 12/2011, haja vista os apontamentos constantes dos itens 2 e 3, que não evidenciam prejuízo ao erário do ponto de vista técnico, mas que demonstram impropriedades e/ou irregularidades que ensejam ressalva, sugerimos:
4.2. Aprovação com ressalvas da prestação de contas da Prefeitura Municipal de Presidente Kennedy/ES referente ao exercício de 2011, no tocante à análise técnica de execução do Programa, em razão de:
a) Atuação deficiente do Conselho de Controle Social;
b) Deficiências na fiscalização da execução do contrato de transporte escolar;
c) Documentação irregular dos condutores utilizados para o transporte de alunos;
d) Ausência de controle do itinerário dos veículos; '.
23.	Através do Ofício nº 27939/2019/Diade/Cgcap/Difin-FNDE, e em complementação às informações prestadas por meio do Ofício anterior, aquela Autarquia manifestou-se, por meio da Nota Técnica nº 64/2019 - DAESP/COPRA/CGAPC/DIFIN, em anexo (Peças 30 a 33) , pela 'insuficiência da documentação apresentada para fins de aprovação das contas, tendo em vista o exposto no item 5', observando-se que o item 5 refere-se à verificação financeira da prestação de contas, na qual foram apontadas as seguintes constatações:
a) pagamento de despesas não declaradas, no total de R$ 6.859,21;
b) falhas apontadas Relatório de Fiscalização nº 201307099, da Controladoria-Geral da União - CGU, resumidas no Parecer de Execução Física n° 232/2019/COATE/CGAME/DIRAE:
a) Atuação deficiente do Conselho de Controle Social;
b) Deficiências na fiscalização da execução do contrato de transporte escolar;
c) Documentação irregular dos condutores utilizados para o transporte de alunos;
d) Ausência de controle do itinerário dos veículos.
24.	Cumpre ressaltar que a parcela do débito mencionada na letra 'a' do item anterior, além de envolver um valor de baixa materialidade, não comprometeu a prestação dos serviços de transporte escolar, tendo em vista que não se verificou qualquer informação nesse sentido nos autos, tendo inclusive sido observado, no Parecer de Execução Física n° 232/2019/COATE/CGAME/DIRAE, que as falhas apontadas pela CGU 'não evidenciam prejuízo ao erário do ponto de vista técnico'.
Análise das alegações de defesa e razões de justificativa do Sr. Reginaldo dos Santos Quinta
25.	As alegações de defesa apresentadas pelo Sr. Reginaldo dos Santos Quinta merecem ser acolhidas, pelos motivos a seguir expostos.
26.	A documentação exigida para a prestação de contas dos recursos do PNATE/2011 - Parecer Conclusivo do Conselho de Acompanhamento e Controle Social - CACS, foi por ele remetida ao FNDE em 25/10/2017, sendo suficiente para elidir a irregularidade motivadora de sua citação (ausência da mesma) , haja vista a informação contida no citado Parecer de Execução Física n° 232/2019/COATE/CGAME/DIRAE, no sentido de que as violações verificadas a dispositivos da Resolução CD/FNDE n. 12/2011 'não evidenciam prejuízo ao erário do ponto de vista técnico, mas que demonstram impropriedades e/ou irregularidades que ensejam ressalva'.
27.	Importante destacar que ele esclareceu que, como havia sido afastado do cargo de Prefeito Municipal em 19/4/2012, sendo substituído pelo Presidente da Câmara Municipal, com a posterior nomeação de Interventor para o Município, o qual assumiu em julho de 2012 até o final daquele ano, e que a prestação de contas do PNATE/2011 foi enviada ao FNDE em 30/10/2012, não foi ele que a apresentou, não lhe podendo ser imputada a falta de algum documento na mesma.
Análise das razões de justificativa do Sr. Reginaldo dos Santos Quinta
28.	Entretanto, quanto às deficiências na fiscalização da execução do contrato de transporte escolar, constatadas no Relatório de Fiscalização nº 38013/2013, da Controladoria-Geral da União - CGU, pelas quais foi ouvido em audiência, suas justificativas não merecem prosperar, tendo em vista que não se tratam de 'deslizes de natureza formal que não comprometem ou negam validade à Prestação de Contas apresentada', como por ele alegado, e sim falhas que demonstram que a execução do PNATE/2011, no município de Presidente Kennedy, 'não atendeu à totalidade dos dispositivos técnicos estabelecidos pela Resolução CD/FNDE n. 12/2011', conforme Parecer de Execução Física n° 232/2019/COATE/CGAME/DIRAE (Peça 28) .
29.	Tais irregularidades interferem na qualidade e na segurança dos serviços de transporte prestados à população escolar, e contêm elevado grau de reprovação, distanciando-se da conduta que se espera de um gestor minimamente diligente e preocupado em atender com dignidade os usuários do referido serviço. Assim, consideradas em conjunto, tais ocorrências podem ser tipificadas como erro grosseiro, a que alude o art. 28 da Lei 13.655/2018 - que acresceu à Lei de Introdução às Normas do Direito Brasileiro (LINDB) diversos artigos, abaixo transcrito - o que justifica a proposta de irregularidade das contas e aplicação de multa ao responsável:
'Art. 28. O agente público responderá pessoalmente por suas decisões ou opiniões técnicas em caso de dolo ou erro grosseiro  (grifou-se) '.
30.	Assim, as alegações de defesa apresentadas pelo Sr. Reginaldo dos Santos Quinta devem ser acolhidas, pois foram suficientes para elidir o débito que lhe foi imposto, ante o encaminhamento da documentação exigida para a prestação de contas dos recursos do PNATE/2011. As suas razões de justificativa, porém, não merecem ser acatadas, tendo em vista que não logrou demonstrar, na execução do PNATE/2011, o atendimento à totalidade dos dispositivos técnicos estabelecidos pela Resolução CD/FNDE n. 12/2011, legislação pertinente ao referido Programa.
CONCLUSÃO
31.	A partir dos elementos constantes dos autos, foi possível verificar que o Sr. Reginaldo dos Santos Quinta, ex-prefeito na gestão 2009-2012, apresentou documentos comprovando que encaminhou ao FNDE, em 25/10/2017, o Parecer Conclusivo do Conselho de Acompanhamento e Controle Social - CACS, devendo ser acolhida tal alegação de defesa, por ser suficiente para elidir o débito que lhe foi imposto.
32.	Por outro lado, ouvido em audiência quanto às deficiências na fiscalização da execução do contrato de transporte escolar, constatadas no Relatório de Fiscalização nº 38013/2013, da Controladoria-Geral da União - CGU, suas justificativas não devem ser acatadas, tendo em vista que não se tratam de 'deslizes de natureza formal que não comprometem ou negam validade à Prestação de Contas apresentada', como por ele alegado, e sim falhas que demonstram que a execução do PNATE/2011, no município de Presidente Kennedy, 'não atendeu à totalidade dos dispositivos técnicos estabelecidos pela Resolução CD/FNDE n. 12/2011', conforme Parecer de Execução Física n° 232/2019/COATE/CGAME/DIRAE (Peça 28) .
33.	Diante disso, e inexistindo nos autos elementos que permitam concluir pela ocorrência de boa-fé ou de outros excludentes de culpabilidade em sua conduta, propõe-se que suas contas sejam julgadas irregulares e condenado, sendo apenado com a multa prevista no inciso I do art. 58 da Lei nº 8.443/1992.
34.	Vale ressaltar que a pretensão punitiva do TCU, conforme Acórdão 1441/2016-TCU-Plenário, Relator Ministro BENJAMIM ZYMLER, que uniformizou a jurisprudência acerca dessa questão, subordina-se ao prazo geral de prescrição indicado no art. 205 do Código Civil, que é de 10 anos, contado da data de ocorrência da irregularidade sancionada, nos termos do art. 189 do Código Civil, sendo este prazo interrompido pelo ato que ordenar a citação, a audiência ou a oitiva do responsável. Conforme o mesmo Acórdão, a ocorrência desta espécie de prescrição será aferida, independentemente de alegação da parte, em cada processo no qual haja intenção de aplicação das sanções previstas na Lei 8.443/1992.
35.	Considerando que o ato imputado foram as deficiências na fiscalização da execução do contrato de transporte escolar, constatadas no Relatório de Fiscalização nº 38013/2013, da Controladoria-Geral da União - CGU, pago com recursos do PNATE/2011, o início da contagem do prazo prescricional deverá coincidir com a data em que o responsável foi notificado sobre as irregularidades pela autoridade administrativa competente, o que ocorreu por meio do Edital nº 71/2016, publicado no DOU de 14/11/2016  (Peça 1, p. 145) .
36.	Sendo assim, em razão de não ter transcorrido mais de 10 anos entre esta data e a data que ordenou a citação/audiência (19/7/2018 - Peça 9) , constata-se que não ocorreu a prescrição da pretensão punitiva.
PROPOSTA DE ENCAMINHAMENTO
37.	Diante do exposto, submetem-se os autos à consideração superior, propondo:
a)	acolher as alegações de defesa apresentadas pelo Sr. Reginaldo dos Santos Quinta (CPF XXX.481.277-XX) , Prefeito Municipal de Presidente Kennedy/ES na gestão 2009/2012, as quais lograram demonstrar o encaminhamento da documentação exigida para a prestação de contas dos recursos do PNATE/2011 - Parecer Conclusivo do Conselho de Acompanhamento e Controle Social - CACS, conforme dispõe o parágrafo único, art. 16, da Resolução CD/FNDE n. 12/2011, possibilitando a comprovação da boa e regular aplicação dos recursos transferidos no objeto do programa e do alcance dos resultados;
b)	não acatar as razões de justificativa apresentadas pelo Sr. Reginaldo dos Santos Quinta (CPF XXX.481.277-XX) , Prefeito Municipal de Presidente Kennedy/ES na gestão 2009/2012, quanto às deficiências na fiscalização da execução do contrato de transporte escolar, constatadas no Relatório de Fiscalização nº 38013/2013, da Controladoria-Geral da União - CGU, tendo em vista que não atendeu à totalidade dos dispositivos técnicos estabelecidos pela Resolução CD/FNDE n. 12/2011;
c)	julgar irregulares, nos termos dos arts. 1º, inciso I, 16, inciso III, alínea 'b', da Lei 8.443/1992 c/c os arts. 19 e 23, inciso III, da mesma Lei, e com os arts. 1º, inciso I, 209, I, 210 e 214, inciso III, do Regimento Interno, as contas do Sr. Reginaldo dos Santos Quinta (CPF XXX.481.277-XX) , tendo em vista que não comprovou ter fiscalizado corretamente a execução do contrato de transporte escolar - Contrato nº 0209/2009, com a empresa Costa Sul Transporte e Turismo Ltda., contrariando a Resolução FNDE/CD nº 12, de 17/3/2011, e a Lei 8.666/1993, quando deveria utilizar os recursos na forma prevista nos normativos;
d)	aplicar ao Sr. Reginaldo dos Santos Quinta (CPF XXX.481.277-XX)  a multa prevista no art. 58, inciso I, da Lei nº 8.443/1992, c/c o art. 268 do RI/TCU, fixando-lhe o prazo de quinze dias, a contar da notificação, para que comprove perante esta Corte o recolhimento da mesma aos cofres do Tesouro Nacional; 
e)	autorizar, desde logo, a cobrança judicial da dívida, nos termos do art. 28, inciso II, da multicitada Lei nº 8.443/1992, caso não atendida a notificação;
f)	autorizar também  desde logo, se requerido, com fundamento no art. 26, da Lei 8.443/1992, c/c o art. 217, do Regimento Interno do TCU, o parcelamento da dívida em até 36 (trinta e seis) parcelas, incidindo sobre cada parcela, corrigida monetariamente, os correspondentes legais, fixando-lhe o prazo de quinze dias, a contar do recebimento da notificação, para comprovar perante o Tribunal o recolhimento da primeira parcela, e de trinta dias, a contar da parcela anterior, para comprovar os recolhimentos das demais parcelas, devendo incidir sobre cada valor mensal, atualizado monetariamente, os juros de mora devidos, no caso do débito, na forma prevista na legislação em vigor, alertando os responsáveis de que a falta de comprovação do recolhimento de qualquer parcela implicará o vencimento antecipado do saldo devedor, nos termos do art. 26, parágrafo único, da Lei 8.443/1992, c/c o art. 217, §2º, do Regimento Interno deste Tribunal;
g)	encaminhar cópia do Acórdão que vier a ser proferido ao FNDE, ao responsável e ao Assessor Especial do Controle Interno do FNDE, nos termos do Memorando-Circular 58/2018-Segecex, de 12/11/2018, para ciência, informando que a presente deliberação, acompanhada do Relatório e do Voto que a fundamenta, está disponível para a consulta no endereço www.tcu.gov.br/acordaos, além de esclarecer que, caso requerido, o TCU poderá fornecer sem custos as correspondentes cópias, de forma impressa."
II - PARECER DO MP/TCU
	" (...) 
	6.	Endossamos a conclusão da Secex-TCE no que se refere à insubsistência do débito em apuração nos autos, uma vez que o Parecer Conclusivo do CACS remetido pelo ex-prefeito ao FNDE é suficiente para elidir a irregularidade motivadora de sua citação pelo TCU. Pedimos vênias, contudo, para divergir do encaminhamento alvitrado no tocante às deficiências constatadas na fiscalização do contrato de transporte escolar.
7.	Em sua defesa, o ex-prefeito argumentou que as notas fiscais emitidas pela empresa prestadora dos serviços de transporte estavam vinculadas ao cumprimento das obrigações fixadas contratualmente, relativas às rotas e ao tipo de veículo a ser empregado no transporte, e o fiscal do contrato, ao validar cada nota fiscal, atestava o adequado cumprimento do objeto pela empresa contratada.
8.	A propósito da ausência da relação mensal dos funcionários encarregados de acompanhar as crianças e adolescentes durante o transporte e da não apresentação da documentação pertinente à habilitação dos motoristas, é forçoso reconhecer que tais falhas, por si sós, não se revelam suficientes para fundamentar a conclusão de que o acompanhamento dos alunos não foi devidamente realizado ou de que algum dos motoristas não detinha a habilitação requerida para prestar o serviço de transporte escolar.
9.	Tendo em vista os elementos constantes dos autos, ponderamos que as constatações em discussão denotam a existência de fragilidades no acompanhamento da execução contratual, as quais devem ser saneadas com vistas a conferir maior transparência às respectivas despesas e garantir a qualidade do serviço prestado à população. Esse, inclusive, foi o compromisso assumido pela Prefeitura de Presidente Kennedy/ES em 2013, por ocasião da fiscalização da CGU no município.
10.	Todavia, não vislumbramos gravidade suficiente nas falhas em questão para justificar a apenação do ex-prefeito. Tal linha de entendimento, vale frisar, se coaduna com a conclusão consignada pelo FNDE no Parecer de Execução Física n.º 232/2019/COATE/CGAME/DIRAE, no sentido de que as violações verificadas a dispositivos da Resolução CD/FNDE n.º 12/2011 'não evidenciam prejuízo ao erário do ponto de vista técnico, mas que demonstram impropriedades e/ou irregularidades que ensejam ressalva'  (peça 28, p. 5-6) .
11.	Ante o exposto, esta representante do Ministério Público de Contas, em linha distinta à alvitrada pela Secex-TCE às peças 34-36, manifesta-se no sentido de que sejam acatadas as alegações de defesa e razões de justificativa apresentadas pelo Senhor Reginaldo dos Santos Quinta e julgadas regulares com ressalva suas contas, dando-lhe quitação."
	É o relatório.

Pedro Josino Cordeiro (17.169/OAB-ES) e outros, representando Reginaldo dos Santos Quinta.

Procuradora-Geral Cristina Machado da Costa e Silva.

TOMADA DE CONTAS ESPECIAL. PNATE. REPROVAÇÃO DA PRESTAÇÃO DE CONTAS EM RAZÃO DA AUSÊNCIA DE DOCUMENTOS. FALHAS NO ACOMPANHAMENTO DA EXECUÇÃO CONTRATUAL DOS SERVIÇOS DE TRANSPORTE ESCOLAR. CITAÇÃO. AUDIÊNCIA. APRESENTAÇÃO DE ALEGAÇÕES DE DEFESA E DE RAZÕES DE JUSTIFICATIVA. ACOLHIMEMENTO. COMPROVAÇÃO DE QUE OS DOCUMENTOS FORAM APRESENTADOS AO FNDE ANTES DA CITAÇÃO. ELISÃO DO DÉBITO. NÃO CONSTATAÇÃO DE PREJUÍZO DECORRENTE DAS FALHAS DE ACOMPANHAMENTO. CONTAS REGULARES COM RESSALVA. CIÊNCIA.

TOMADA DE CONTAS ESPECIAL (TCE)

Secretaria de Controle Externo de Tomada de Contas Especial (SecexTCE).

Trata-se de tomada de contas especial instaurada pelo Fundo Nacional de Desenvolvimento da Educação (FNDE) em desfavor do Sr. Reginaldo dos Santos Quinta, ex-Prefeito do Município de Presidente Kennedy/ES (gestão 2009-2012) , em decorrência da reprovação da prestação de contas dos recursos aplicados no âmbito do Pnate/2011.
2.	A prestação de contas foi reprovada em vista das seguintes ocorrências:
	a) ausência do parecer conclusivo do Conselho de Acompanhamento e Controle Social (CACS) ;
	b) despesas não declaradas totalizando o valor de R$ 6.859,21; e
	c) falta do extrato da aplicação financeira dos recursos.
3.	Registre-se que as contas foram apresentadas pelo Interventor do Município em outubro de 2012 (fls. 127-peça 01) , uma vez que o mandato do Sr. Reginaldo Quinta encerrara-se em abril daquele exercício.
4.	De sua vez, a Controladoria-Geral da União realizou fiscalização na execução de programas federais no município em março de 2013, tendo apontado os seguintes achados relativos ao Pnate/2011 (fls. 78/80-peça 01) :
	a) ausência de relatórios mensais de fiscalização comprovando o serviço efetivamente realizado;
	b) descrição insuficiente dos serviços nas notas fiscais, pois somente eram lançados os quantitativos de veículos e a quilometragem percorrida, faltando a menção às rotas atendidas e a identificação dos veículos utilizados;
	c) ausência de relação mensal dos funcionários que deveriam acompanhar os alunos diariamente;
	d) documentação irregular dos condutores, não tendo sido apresentados os documentos de habilitação e os comprovantes de aprovação em curso especializado;
	e) ausência de controle do itinerário dos veículos.
5.	Com base nesses elementos, o FNDE instaurou esta TCE com responsabilização do gestor dos recursos, o ex-Prefeito Reginaldo Quinta, e atribuição de débito no valor histórico de R$ 289.232,60, equivalente ao montante transferido à conta do programa em 2011 e o saldo remanescente do exercício anterior.
6.	Em julho de 2018, este Tribunal ordenou a citação do responsável pela não comprovação da boa e regular aplicação dos recursos ocasionada pelas falhas na prestação de contas, bem como a audiência do ex-gestor em face dos achados relatados pela CGU.
7.	 Em sua defesa, o responsável alegou que o parecer do CACS fora remetido ao FNDE em 25/10/2017, assim como anexou cópia do referido documento. Com relação às falhas objeto de audiência, argumentou que estas teriam caráter formal, vez que os serviços teriam sido prestados pela contratada e atestados pelo fiscal do contrato; que as notas fiscais descreviam a prestação; e, que não foram apontadas irregularidades na liquidação da despesa.
8.	Por meio de diligência, a SecexTCE confirmou que a documentação fora efetivamente encaminhada ao FNDE. A unidade instrutiva verificou também que, quanto ao aspecto técnico, a autarquia aprovou a prestação de contas, lançando como ressalva os apontamentos originalmente registrados no relatório da CGU por entender que não evidenciaram prejuízo ao erário (peças 28) . Já com relação ao aspecto financeiro, o setor responsável pela análise considerou não sanada a ausência da documentação comprobatória de pagamentos no valor total de R$ 6.859,21 (peça 33) .
9.	Ao examinar a matéria, a SecexTCE considerou elidido o débito com a apresentação da documentação de prestação de contas. Quanto ao valor de R$ 6.859,21, a instrução ponderou que essa quantia apresentava baixa materialidade. Entretanto, a unidade técnica entendeu que as irregularidades apuradas na execução do programa interferiam na qualidade e na segurança dos serviços de transporte escolar prestados, caracterizando-se como erro grosseiro. Assim, propôs o julgamento pela irregularidade das contas e a aplicação ao gestor da multa prevista no art. 58, inciso I, da LOTCU.
10.	O MP/TCU divergiu desse encaminhamento. No entender do Parquet, as contas poderiam ser julgadas regulares com ressalva, já que as deficiências na fiscalização do contrato de transporte escolar não se configuraram graves o suficiente para ensejar a apenação do ex-Prefeito.
11.	Manifesto-me de acordo com o encaminhamento sugerido pelo Ministério Público.
12.	Em consonância com a unidade técnica e com o Parquet, penso que o débito pode ser considerado elidido. 
13.	Conforme visto, o responsável supriu a ausência do parecer conclusivo do CACS ao apresentá-lo ao FNDE mais de um ano antes de o Tribunal promover sua citação. Segundo o referido parecer, a execução do Pnate/2011 no município foi aprovada (fls. 20/25-peça 20 e fls. 03/07-peça 28) .
14.	Também há de se concordar com o entendimento da SecexTCE e do MP/TCU no sentido de que o valor de R$ 6.859,21, referente à ausência de comprovantes de despesa, afigura-se pouco significativo. Como se observa na peça 33, tal valor é composto por gastos de pequena monta, desde R$ 63,74 até o valor máximo de R$ 1.065,11. 
15.	No tocante às fragilidades no acompanhamento dos serviços, ressalte-se o teor do parecer da área técnica do FNDE que considerou que tais falhas não acarretaram prejuízos. 
16.	Por conseguinte, o quadro geral espelhado nos documentos constantes dos autos permite considerar as contas regulares e lançar, como ressalvas, as falhas remanescentes.  
Ante o exposto, manifesto-me por que o Tribunal aprove o acórdão que ora submeto à deliberação deste Colegiado.
TCU, Sala das Sessões Ministro Luciano Brandão Alves de Souza, em 3 de novembro de 2020.
AUGUSTO SHERMAN CAVALCANTI 
Relator